【裁判字號】    98,重上,100
【裁判日期】    980708
【裁判案由】    清償債務
【裁判全文】
臺灣高等法院民事判決                 98年度重上字第100號
上  訴  人
即被上訴人  戊○○
被 上訴 人
即 上訴 人  丁○○即張陳鳳.
            甲○○即張陳鳳招.
被 上訴 人  乙○○即張陳鳳.
            丙○○即張陳鳳招.
上四人共同
訴訟代理人  陳繼民律師
上列當事人間清償債務事件，上訴人對於中華民國97年12月18日
台灣板橋地方法院97年度訴字第1421號第一審判決提起上訴，並
為訴之追加，本院於98年6月24日言詞辯論終結，判決如下：
    主  文
原判決關於駁回上訴人戊○○後開第二項之訴部分及該部分假執
行之聲請，暨命其負擔訴訟費用之裁判均廢棄。
上開廢棄部分，被上訴人丁○○、甲○○、乙○○、丙○○應連
帶給付上訴人戊○○新台幣參拾萬元及自民國九十年一月一日起
至清償日止，按年息百分之七計算之利息。
上訴人戊○○其餘上訴及追加之訴均駁回。
上訴人丁○○、甲○○之上訴駁回。
第一審關於命上訴人戊○○負擔訴訟費用部分及第二審訴訟費用
關於上訴人戊○○上訴部分，由被上訴人丁○○、甲○○、乙○
○、丙○○連帶負擔五分之二，餘由上訴人戊○○負擔。追加之
訴訴訟費用由上訴人戊○○負擔。
第二審訴訟費用關於上訴人丁○○、甲○○上訴部分，由上訴人
丁○○、甲○○連帶負擔。
    事實及理由
甲、程序方面：
  (一)本件上訴人即被上訴人戊○○（下稱上訴人）於原審起訴
      請求原審被告張陳鳳招給付借款新台幣（下同 ）180萬元
      本息，而原審被告張陳鳳招則反訴請求上訴人應將張陳鳳
      招所有坐落於台北縣新莊市○○段第885 地號土地（下稱
      系爭土地）於民國85年9月24日設定擔保債權總金額500萬
      元之抵押權予以塗銷；嗣張陳鳳招於原審訴訟程序進行中
      之97年10月31日死亡，由其繼承人丁○○、甲○○、乙○
      ○、丙○○於97年12月16日具狀聲明承受訴訟，而系爭土
      地於原審判決後之97年12月23日由丁○○、甲○○分割繼
      承取得所有權各2分之1，有土地登記簿謄本在卷可憑（見
      本院卷頁16），準此，上開本訴訴訟標的法律關係對於共
      同訴訟人丁○○、甲○○、乙○○、丙○○必須合一確定
      ，反訴訴訟標的法律關係僅對於共同訴訟人丁○○、甲○
      ○必須合一確定。是本件僅丁○○、甲○○對於原判決駁
      回反訴之不利部分提起上訴，尚無不合，先予敘明。
  (二)於第二審為訴之變更或追加，非經他造同意，不得為之。
      但請求之基礎事實同一者，不在此限。民事訴訟法第446
      條第1項、第255條第1項第2款定有明文。本件上訴人戊○
      ○於原審主張張陳鳳招原積欠其30萬元借款及150萬元工
      程款，嗣經兩造約定上開合計180萬元均轉為借款，而依
      借貸之法律關係提起本訴。嗣於本院二審程序就該150萬
      元部分追加依承攬之法律關係請求給付工程款（見本院卷
      頁110反面），其此部分請求之基礎事實同一，依上開說
      明，應予准許。
乙、實體方面：
壹、本訴部分
一、上訴人起訴主張：其與張陳鳳招於85年9 月20日簽立合建契
    約書，約定由張陳鳳招提供系爭土地與上訴人合建5 層樓房
    屋，張陳鳳招並以系爭土地設定擔保債權總金額500 萬元之
    抵押權（下稱系爭抵押權）予上訴人。張陳鳳招並於簽約同
    時向上訴人借款30萬元，由上訴人代為清償其向台北縣新莊
    市農會（下稱新莊農會）之抵押貸款。嗣因兩造就系爭土地
    無法取得台北縣政府指定建築線及核發建築執照，張陳鳳招
    乃請求上訴人在原地以工程款150萬元為其興建2層樓建物，
    惟建築完成後，張陳鳳招無力給付工程款，兩造乃約定將
    150萬元工程款連同上開借款30萬元，合計180萬元均轉為借
    款，並約定張陳鳳招應自88年1月起至105年12月止按月給付
    上訴人18,000元，並按年息7%計付利息，且系爭抵押權繼續
    存在迄至借款全部清償後再予塗銷。其後張陳鳳招按月給付
    上訴人18,000元共24個月計432,000元後， 即生病不省人事
    ，扣除88年1 月1日至89年12月31日之利息239,393元，實際
    清償本金192,607元，尚積欠本金1,607,393元。詎被上訴人
    否認系爭借款債務拒不清償，經上訴人多次要求協商解決，
    被上訴人均置之不理。為此，依借貸及繼承之法律關係，請
    求被上訴人應連帶給付上訴人1,607,393元及自90年1月1 日
    起至清償日止，按年息7﹪計算之利息。
  （原審判決上訴人敗訴，經上訴人提起上訴，並於本院追加依
    承攬之法律關係請求給付工程款。）
    並於本院聲明：
    (一)原判決關於本訴部分廢棄。
    (二)被上訴人應連帶給付上訴人1,607,393元及自90年1月1日
      起至清償日止，按年息7%計算之利息。
    (三)願供擔保，請准宣告假執行。
二、被上訴人則以：
（一）張陳鳳招與上訴人間未有任何借貸行為：
      兩造於85年9 月20日簽訂合建契約，約定由被上訴人提供
      系爭合建土地與上訴人合建5 層樓建物，被上訴人並依合
      建契約第6 條第4項約定將合建土地設定抵押權與上訴人，
      故系爭抵押權並非為借貸而設定。
（二）兩造間僅針對上訴人所興建之房屋存有建築費用之債權債
      務關係：
  １、合建契約簽妥後，上訴人無法依約指定建築線以興建5 層
      樓房屋，乃改為興建2 層樓房屋予被上訴人，被上訴人因
      體恤上訴人而同意補貼上訴人建築費用72萬元，並自87年
      12月房屋興建完成後 按月分期給付上訴人現金18,000 元
      ，至91年3 月止全部清償完畢，張陳鳳招並無將該工程款
      轉為借款之合意。
  ２、至上訴人向新莊農會代償30萬元之款項，此恐因張陳鳳招
      年邁而有所遺忘，被上訴人等願就此負清償責任。
（三）上開工程款已罹於時效：
      退步言之，縱認本件工程款被上訴人尚未清償完畢，惟依
      民法第127條第7款之規定，亦已罹於2 年消滅時效，被上
      訴人自得拒絕給付。
    並於本院聲明：
    (一)駁回上訴人之上訴。
    (二)如受不利判決，願供擔保請准宣告免為假執行。
三、兩造不爭執之事實：
（一）上訴人與張陳鳳招於85年9 月20日簽訂房屋合建契約，約
      定由上訴人於系爭合建土地上興建5 層樓房屋，被上訴人
      並依合建契約第6條第4項約定，於85年9 月25日以系爭土
      地設定系爭抵押權予上訴人。惟簽約後因故無法取得台北
      縣政府指定建築線及核發建築執照，乃改由上訴人在原地
      建築2層樓房屋，並於87年底興建完成交付被上訴人。
（二）張陳鳳招曾自88年1月起至90年1月止，按月給付上訴人
      18,000元，合計給付上訴人432,000元。
四、兩造之爭點及論斷：
  (一)按當事人於言詞辯論時為訴訟標的之捨棄或認諾者，應本
      於其捨棄或認諾為該當事人敗訴之判決，民事訴訟法第38
      4 條定有明文。本件上訴人主張其曾為被上訴人之被繼承
      人張陳鳳招代墊清償新莊農會貸款30萬元，依借貸及繼承
      之法律關係，請求被上訴人連帶給付30萬元並自90年1月1
      日起加計按年息7%計算之利息。經被上訴人於本院言詞辯
      論時表示「被上訴人認諾戊○○此部分30萬元本息之請求
      。」等語明確（見本院卷頁88），則依上開規定，本院自
      應本於被上訴人之認諾，而判命被上訴人連帶給付上訴人
      30萬元及自90年1 月1日起至清償日止，按年息7﹪計算之
      利息。
  (二)上訴人另主張被上訴人之被繼承人張陳鳳招前積欠其興建
      房屋工程款150 萬元，嗣經雙方合意轉換為借款，迄未全
      部清償等語。為被上訴人所否認，並以前揭情詞置辯。茲
      論述如下：
    １、上訴人與張陳鳳招於85年9 月20日簽訂房屋合建契約，
        約定由上訴人於系爭合建土地上興建5 層樓房屋，被上
        訴人並依合建契約第6條第4項約定，於85年9 月25日以
        系爭土地設定系爭抵押權予上訴人；惟簽約後因故無法
        取得台北縣政府指定建築線及核發建築執照，乃改由上
        訴人在原地建築2 層樓房屋，並於87年底興建完成交付
        被上訴人；而張陳鳳招曾自88年1月起至90年1月止按月
        給付上訴人18,000元等事實，為兩造所不爭執，已如上
        述。參以被上訴人自陳：「88年1月至90年1月被上訴人
        按月給付上訴人1萬8千元就是返還工程款。」等語在卷
        （見本院卷頁88反面）。由此足見，張陳鳳招與上訴人
        就「上訴人承攬該2 層樓房屋之興建工程，而張陳鳳招
        於2 層樓房屋興建完成後分期給付上訴人工程款」已達
        成合意，且張陳鳳招於上訴人完工後亦有依約分期給付
        工程款之事實。
    ２、按請求履行債務之訴，除被告自認原告所主張債權發生
        原因之事實外，應先由原告就其主張此項事實，負舉證
        之責任，必須證明其為真實後，被告於其抗辯事實，始
        應負證明之責任，此為舉證責任分擔之原則（最高法院
        43年台上字第377號判例意旨參照）。 又當事人主張之
        事實，經他造於準備書狀內或言詞辯論時或在受命法官
        、受託法官前自認者，無庸舉證。當事人於自認有所附
        加或限制者，應否視有自認，由法院審酌情形斷定之。
        民事訴訟法第279條第1、2 項亦有明文。本件上訴人主
        張其與張陳鳳招約定之興建該2層樓房屋工程款為150萬
        元，嗣雙方合意轉換為借款並按年息7%計付利息乙節。
        業據被上訴人否認有轉換為借款之合意，並辯稱：張陳
        鳳招僅同意給付上訴人建築費用72萬元等語。則應認被
        上訴人僅自認約定72萬元之工程款數額，依上開說明，
        上訴人仍應就逾此數額之上開權利發生要件事實，負舉
        證之責任。而上訴人就此則以張陳鳳招有分期給付之事
        實，並舉證人己○○資為證明。惟查：
      (1)張陳鳳招曾自88年1月起至90年1月止，按月給付上訴人
        18,000元，合計給付上訴人432,000元， 固為兩造所不
        爭執。惟上開給付總數既未逾被上訴人自認之工程款數
        額72萬元，則上訴人僅以張陳鳳招有上開分期給付之事
        實，尚不足證明系爭工程款總額為150 萬元及雙方有將
        工程款變更為借款之合意。
      (2)又上訴人所舉證人己○○於原審證稱：「85年間原告（
        即上訴人）本來說要跟我們合建5層樓，1人分1半，但
        是申請不下來，拖了大概1、2年，後來就蓋2層樓，不
        跟原告分，蓋2層樓沒有另外簽約，蓋1坪約3萬元左右
        ，我的房地87平方公尺，那兩層樓多少錢我忘記了，我
        都付清了，我請人貸款付給原告。（知否張陳鳳招有無
        委請原告蓋屋？）有。他們怎麼約定我不清楚，原告跟
        我談，原告跟被告（即張陳鳳招）談我不清楚，被告有
        沒有付錢我更不清楚。」等語在卷（見原審卷頁88-89
        ）。則依證人上開證詞，僅堪認上訴人同時承攬張陳鳳
        招及訴外人己○○之2 層樓房興建工程，惟無從證明張
        陳鳳招與上訴人約定給付之工程款總額為150 萬元，更
        遑論認定雙方有變更為借貸關係之合意。
      (3)此外，上訴人復未舉出其他證據足資證明其與張陳鳳招
        約定興建該2層樓房屋之工程款為150萬元，嗣雙方合意
        轉換為借款並按年息7%計付利息之事實為真。則應認上
        訴人主張其與張陳鳳招約定之興建該2 層樓房屋工程款
        數額，於被上訴人自認之72萬元範圍為可採。上訴人主
        張逾此範圍之工程款數額及嗣雙方合意變更為借款並按
        年息7%計付利息等情，均不足採。則上訴人依借貸關係
        請求被上訴人給付，尚屬無據。
    ３、準此，張陳鳳招依其與上訴人之約定，應自88年1 月起
        至91年6 月止，按月給付18,000元，共72萬元之工程款
        予上訴人。而張陳鳳招自88年1月起至90年1月止，按月
        給付18,000元，合計432,000元予上訴人， 為兩造所不
        爭執，上訴人則無法證明雙方有按年息7%計息之約定，
        均如上述，是上訴人主張該432,000 元應先扣抵利息云
        云，尚不足採。至被上訴人雖抗辯：張陳鳳招就系爭工
        程款於90年1 月之後仍繼續按月分期給付18,000元並已
        全部清完畢云云，惟另陳明無法提出證據證明等語（見
        本院卷頁110反面）， 亦難採信。是應認被上訴人尚餘
        90年1月至91年4月之工程款288,000元未付。
    ４、末按，承攬人之報酬及其墊款請求權，因二年間不行使
        而消滅，民法第127條第7款定有明文。本件上訴人就上
        開工程款餘額288,000元之請求權， 依其與張陳鳳招之
        約定，於91年4 月即得全部行使，則其遲至97年7月3日
        始提起本訴請求給付，已罹於2 年之消滅時效。被上訴
        人既為時效抗辯而拒絕給付，則上訴人請求被上訴人連
        帶給付工程款，即無從准許。
    ５、從而，上訴人依借貸、承攬及繼承之法律關係，主張扣
        除88年1 月1日至89年12月31日之利息239,393元後，被
        上訴人尚應連帶給付其為陳張鳳招興建2 層樓房屋之款
        項1,307,393元及自90年1月1日起加計按年息7﹪計算之
        利息，為無理由。
五、綜上所述，上訴人依借貸及繼承之法律關係，請求被上訴人
    連帶給付上訴人30萬元及自90年1月1日起至清償日止，按年
    息7﹪計算之利息，為有理由，應予准許。逾此範圍之請求
    ，為無理由，應予駁回。又，上訴人勝訴部分未逾150萬元
    ，不得上訴第三審，核無宣告假執行之必要。至於上訴人敗
    訴部分，其假執行之聲請失所附麗，應併予駁回。原審就上
    開應准許部分，為上訴敗訴之判決，並駁回其假執行之聲請
    ，尚有未洽，上訴意旨求予廢棄改判，為有理由，爰由本院
    予以廢棄改判如主文第二項所示。至於上訴人之請求不應准
    許部分，原判決為上訴人敗訴之判決，經核並無不合，上訴
    意旨求予廢棄改判，為無理由，應駁回其上訴。又上訴人追
    加併依承攬之法律關係請求給付工程款，亦無理由，應併予
    駁回。
貳、反訴部分：
一、被上訴人丁○○、甲○○（下稱丁○○、甲○○）反訴主張
    ：
（一）上訴人與張陳鳳招於85年9 月20日簽訂房屋合建契約書，
      約定由上訴人於系爭合建土地上興建5 層樓房屋，張陳鳳
      招並依合建契約第6 條第4項約定，於85年9月25日以系爭
      土地設定系爭抵押權予上訴人，故系爭抵押權係為合建所
      設定，抵押權設定時，張陳鳳招對於上訴人並未負有任何
      債務，基於抵押權之從屬性，系爭抵押權之設定因無擔保
      之債權存在而屬無效。
（二）張陳鳳招因體恤上訴人而同意補貼上訴人之建築費用72萬
      元，業經按月分期給付上訴人現金18,000元而全部清償完
      畢，張陳鳳招並無將該工程款轉為借款之合意。且系爭抵
      押權並非為借貸而設定，雖被上訴人願就上訴人向新莊農
      會代償30萬元本息負清償責任，惟上開30萬元本息並非屬
      於系爭抵押權擔保之範圍。為此，依民法第767 條、系爭
      合建契約第6條第4項之規定，反訴請求上訴人應將系爭土
      地上之系爭抵押權登記予以塗銷。
  （原審判決被上訴人敗訴，丁○○、甲○○提起上訴）
    並於本院聲明：
    (一)原判決廢棄。
    (二)上訴人應將丁○○、甲○○所有坐落於台北縣新莊市○○
      段第885地號之土地，於85年9月24日以台北縣新莊市地政
      事務所莊登字第051425號收件，設定所有權擔保權利總金
      額500萬元之抵押權登記予以塗銷。
二、上訴人則抗辯如下：
    上訴人與張陳鳳招簽訂合建契約時，因系爭土地另有新莊農
    會30萬元之抵押權存在，依系爭合建契約第8條第6項之約定
    ，張陳鳳招應先塗銷新莊農會於系爭土地上之抵押權，且依
    合建契約第6條第4項規定，將系爭土地設定抵押權予上訴人
    ，然因張陳鳳招當時表示無力清償，上訴人乃同意借予30萬
    元，助其塗銷原設定予新莊農會之抵押權。嗣兩造雖未合建
    5層樓房屋，然張陳鳳招另行委託上訴人興建2層樓房屋，並
    因無法給付工程款150 萬元而轉向上訴人借用該款，加計前
    述清償農會之貸款30萬元，合計向上訴人借款180 萬元，並
    請求分期付款，約定原設定之系爭抵押權繼續存在，於清償
    全部債務後再予塗銷，是丁○○、甲○○以未積欠上訴人債
    務為由，訴請上訴人塗銷系爭抵押權，顯無理由。
    並於本院聲明：駁回丁○○、甲○○之上訴。
三、經查：
  (一)按一般抵押權，須先有被擔保之債權存在，而抵押權所擔
      保之債權，原可由契約當事人自行訂定，故契約當事人如
      訂定以將來可發生之債權為被擔保債權，自非法所不許（
      最高法院47年台上字第535號判例意旨參照）。 本件系爭
      抵押權乃擔保債權總金額500萬元之普通抵押權， 並非最
      高限額抵押權，存續期間自85年9月24日至87年9月23日，
      債務清償日期、利息、違約金等依照各個契約約定，權利
      人為戊○○、債務人為張陳鳳招，此有他項權利證明書、
      土地登記申請書、抵押權設定契約書、土地登記謄本等影
      本附卷可稽（見原審卷頁7、53-56、本院卷頁16-17）。
      ，依上開說明，自應依系爭抵押權設定當時存在上訴人與
      張陳鳳招間之「各個契約」約定，據以認定被擔保債權之
      範圍。
  (二)本件上訴人依合建契約第6條第4項約定，於85年9 月25日
      以系爭土地設定系爭抵押權予上訴人，為兩造所不爭執。
      依該合建契約第2條、第3條約定「乙方負責本大樓之營建
      計劃，工程施工等費用，興建地下壹層、地上伍層之高級
      大樓。」、「…(二)乙方分得本基地建築物之伍樓、肆樓、
      地下室及參樓1/2。」， 及第6條第4項約定「甲方應於雙
      方簽定合約後5 天內提出土地所有權狀、有關證信給予乙
      方設定抵押權，於工程結束後，辦理移轉過戶之同時註銷
      。」等文義（見原審卷頁28、本院卷頁52、58）。互核以
      觀，上訴人依合建契約須先出資興建，嗣於完工後得分配
      部分建物，由此堪認，上訴人於取得分配建物產權前之合
      建期間對陳張鳳招之相關債權，自屬系爭抵押權擔保之範
      圍。
  (三)又依系爭抵押權上開設定登記內容，應以設定當時存在上
      訴人與張陳鳳招間之「各個契約」約定據而認定被擔保債
      權之範圍，並未限定上開「合建契約」，已如上述。而上
      訴人係85年9 月24日為張陳鳳招代墊清償新莊農會貸款30
      萬元，以塗銷系爭土地原設定之本金最高限額30萬元之抵
      押權登記，張陳鳳招並於同日設定系爭抵押權予上訴人，
      此有新莊農會出具之85年9月24日莊農（償）字第270號債
      務清償證明書、新莊農會放款償還本金明細單、放款利息
      收據、抵押權設定契約書附卷可憑（見原審卷頁75、本院
      卷頁44-50）。 而被上訴人認諾上訴人戊○○上開借款30
      萬元本息之請求，亦如上述，足見系爭抵押權設定前，張
      陳鳳招已對上訴人負有該30萬元本息之債務。則上訴人主
      張系爭抵押權擔保範圍包括系爭30萬元借款本息，尚非無
      據。丁○○、甲○○以上訴人代償30萬元本息並非屬於系
      爭抵押權擔保之範圍，張陳鳳招於系爭抵押權設定時對於
      上訴人未負有任何債務為由，據而主張系爭抵押權之設定
      無效應予塗銷云云，尚不足採。
  (四)至於上訴人與張陳鳳招簽訂房屋合建契約後因故無法取得
      台北縣政府指定建築線及核發建築執照，改由上訴人在原
      地建築2 層樓房屋，應認雙方已合意終止該合建契約，而
      另行成立承攬契約關係，此由上訴人自陳：其嗣後僅為張
      陳鳳招興建2 層樓房屋，並未分得任何建物等語（見本院
      卷頁110反面） 亦可得證。況上訴人係於87年底興建完成
      該2層樓房屋交付陳張鳳招，自88年1月起陳張鳳招始負有
      分期給付工程款予上訴人之債務，核屬系爭抵押權設定後
      始發生之債務，非屬系爭抵押權擔保之範圍。
  (五)從而，被上訴人應連帶給付上訴人30萬元及自90年1月1日
      起加計按年息7﹪計算之利息之債務， 既屬系爭抵押權擔
      保之範圍，而上開利息數額於被上訴人清償前仍未確定，
      則丁○○、甲○○以系爭抵押權之擔保債權不存在為由，
      請求塗銷系爭抵押權登記，難認有據，不應准許。
四、綜上所述，丁○○、甲○○依民法第767 條、系爭合建契約
    第6條第4項之規定，反訴請求上訴人應將系爭土地上之系爭
    抵押權登記予以塗銷，為無理由，不應准許。是原審據此駁
    回丁○○、甲○○之反訴，理由雖有不同，但結論並無二致
    ，仍應予維持。丁○○、甲○○上訴意旨就反訴部分指摘原
    判決不當，求予廢棄改判，為無理由，應予駁回。
參、本件事證已明，兩造其餘攻擊防禦方法與所舉證據，核與本
    件判決結果不生影響，爰不再逐一論駁，附此敘明。
肆、據上論結，本件上訴人戊○○之上訴為一部有理由、一部無
    理由，追加之訴為無理由；丁○○、甲○○之上訴為無理由
    ，依民事訴訟法第449 條第1項、第2項、第450條、第384條
    、第78條、第79條、第85條第2項，判決如主文。
中    華    民    國    98    年    7     月    8     日
                    民事第十四庭
                        審判長法  官  張  蘭
                              法  官  黃麟倫
                              法  官  鄭純惠
正本係照原本作成。
如不服本判決，應於收受送達後20日內向本院提出上訴書狀，其
未表明上訴理由者，應於提出上訴後20日內向本院補提理由書狀
（均須按他造當事人之人數附繕本）上訴時應提出委任律師或具
有律師資格之人之委任狀；委任有律師資格者，另應附具律師資
格證書及釋明委任人與受任人有民事訴訟法第466條之1第1 項但
書或第2項（詳附註）所定關係之釋明文書影本。
中    華    民    國    98    年    7     月    10    日
                              書記官  劉麗芬
附註：
民事訴訟法第466條之1（第1項、第2項）：
對於第二審判決上訴，上訴人應委任律師為訴訟代理人。但上訴
人或其他法定代理人具有律師資格者，不在此限。
上訴人之配偶、三親等內之血親、二親等內之姻親，或上訴人為
法人、中央或地方機關時，其所屬專任人員具有律師資格並經法
院認為適當者，亦得為第三審訴訟代理人。


司法院資訊處製作；財團法人民間司法改革基金會備份。
